臺灣臺中地方法院刑事判決　96年度訴字第1648號
公　訴　人　臺灣臺中地方法院檢察署檢察官
被　　　告　甲○○
上列被告因偽造文書等案件，經檢察官提起公訴（96年度偵字第
4055號），本院判決如下：
    主    文
甲○○無罪。
    理    由
一、本件公訴意旨略以：被告甲○○於民國93年9月間，因經濟
    狀況不佳，急需金錢週轉，惟因認識之友人不多，遂央請同
    樣急需金錢週轉之友人丙○○（別名蔡翔閔，另由檢察官移
    送本院併案審理，本院業於96年9月12日，以96年度簡字第
    457 號刑事判決判處丙○○有期徒刑8月，減為有期徒刑4月
    ，如易科罰金，以銀元300元即新臺幣900元折算壹日，緩刑
    2年，並向指定之公益團體、地方自治團體或社區提供120小
    時之義務勞務，緩刑期間付保護管束在案）出面召集互助會
    ，以甲○○擔任會首，但因多數會員係丙○○召集而來並不
    認識甲○○，故丙○○便佯對該部分會員冒稱其為會首，並
    由會員登記丙○○別名「蔡翔閔」於互助會簿中。該互助會
    會員計有乙○○等21名，會款每月新臺幣（下同）1萬元，
    標會期間自93年9月5日至95年6月5日止，共22期，並約定每
    月1期於當月5日19時許，在臺中市○○○路68號甲○○舅舅
    之店面開標1次，底標800元，採內標制。然丙○○因需錢孔
    急，竟夥同甲○○共同基於意圖為自己不法所有及偽造準私
    文書之犯意聯絡，利用多數會員未親自到場參與競標及會員
    彼此間多不認識，未知究係何人得標之機會，以人頭冒標會
    款之詐術，於94年3月5日，在臺中市○○○路68號開標地點
    ，冒用乙○○之名義，偽簽「乙○○」署名及偽填標息2000
    餘元，以偽造成依習慣足以表示「乙○○以2000餘元之標息
    參與競標」文意之標單1紙，並提出投標而行使之，足以生
    損害於乙○○。未幾，甲○○、丙○○旋向其他會員謊稱係
    乙○○得標，而甲○○亦對乙○○訛稱係其他活會會員得標
    ，並於該互助會結束時，詐得乙○○應得之尾會款項計21萬
    元。嗣因甲○○始終未將尾會互助會款計21萬元交付予乙○○，經乙○○與另一會員張富珠比對相同合會之互助會簿後
    ，赫然發現其中會首竟各記載為甲○○及丙○○別名「蔡翔
    閔」，乙○○始悉知受騙。因認被告甲○○涉犯刑法第216
    條、第210條、第220條第1項行使偽造準私文書罪嫌及同法
    第339條第1項之詐欺取財罪嫌。
二、按被告未經審判證明有罪確定前，推定其為無罪；犯罪事實
    應依證據認定之，無證據不得認定犯罪事實。又不能證明被
    告犯罪者，應諭知無罪之判決，刑事訴訟法第154條第1項、
    第2項、第301條第1項，分別定有明文。次按認定不利於被
    告之事實，須依積極證據，苟積極證據不足為不利於被告事
    實之認定時，即應為有利於被告之認定，更不必有何有利之
    證據，被告否認犯罪事實所持之辯解，縱屬不能成立，仍非
    有積極證據足以證明其犯罪行為，不能遽為有罪之認定，最
    高法院分別著有30年上字第816號、30年上字第1831號判例
    意旨可資參照。
三、查公訴人認被告涉有上述犯行，係以：（一）被告甲○○及
    同案被告丙○○於偵查中坦認，同案被告丙○○確有於會首
    不算之第6會，於犯罪事實欄所載時、地，以告訴人名義，
    簽署「乙○○」署名及填載標息2000餘元，作成依習慣足以
    表示「乙○○以2000餘元之標息參與競標」文意之標單1紙
    參與投標並得標，而告訴人實未領得該筆得標會款等情。
    （二）告訴人乙○○於偵查中之指訴。（三）告訴人及上開
    互助會另一會員張富珠所提出之互助會簿各1件。（四）被
    告甲○○固於偵查中以證人身分證稱：乙○○與伊及丙○○
    於94年初在臺中市○○路「壹咖啡」聊天談事時，丙○○曾
    言及其缺錢，當時乙○○表明若金額不大，丙○○可以借其
    名義標會應急，固未確定投標之日期及得標後出借之金額；
    然於該次聚會後，於某日下午1時許，丙○○開車載伊、乙○○到霧峰某茶藝館並停好車後，乙○○確有在車上對丙○○言及「我沒有錢借妳，但最近這個月的會，我可以借妳標
    ，標金隨妳寫，但我要攬尾會21萬元」，丙○○旋即答應此
    條件，伊就先下車進入茶藝館，而丙○○、乙○○隨即再進
    來云云；然與同案被告丙○○於當天偵訊中供述：乙○○第
    1次答應伊可以借其名義標會應急，固未確定投標之日期及
    得標後出借之金額，然於該次聚會後，於某日下午1、2時許
    ，伊開車載甲○○、乙○○到霧峰紅樓茶藝館並停好車後，
    伊叫甲○○先進去紅樓茶藝館，伊與乙○○在車旁抽菸，乙○○主動對伊說「看妳追錢很辛苦，伊沒有錢可以借妳，伊
    可以幫妳的就是會妳先標去用，每個月伊只繳活會會錢，利
    息妳付」，確定之標金及那一會都沒有約定，以伊標到為原
    則，當天在車上乙○○並未向伊提及，同意借名予伊標會之
    事，但事後伊有向甲○○轉述此事云云，就彼等所述「告訴
    人同意被告丙○○以其名義標會」一事之陳述時、地及在場
    之人，有相當明顯之出入，無法分辨何者屬實，是不能遽認
    告訴人曾答應同案被告丙○○以其名義標會一事存在。況告
    訴人亦僅自承，其與被告甲○○及同案被告丙○○於94年初
    在臺中市○○路「壹咖啡」聊天談事時，其僅表明若金額不
    大，同案被告丙○○可以借其名義標會應急，但並未定案，
    且投標之日期及得標後出借之金額亦未談妥等語，且無具體
    之書面或文件授權，益徵同案被告丙○○確在未取得告訴人
    授權同意之下，即夥同被告甲○○共同基於犯意聯絡，由同
    案被告蔡惠青以告訴人之名義偽造標單投標後得標，詐取告
    訴人之尾會款項21萬元等情為真等，為其主要論據。
四、訊據被告甲○○對於與丙○○共同召集本件互助會之事實坦
    承不諱，惟堅決否認有何被訴之行使偽造準私文書、詐欺取
    財犯行，辯稱：（一）伊要起會時，因朋友不多，只招攬到
    5、6人，大家認為人數過少，會款不敷運用，影響參加意願
    ，所以伊才找丙○○共同起會。伊自行招攬之會員部分，由
    伊收取會款，之後再全部轉交予丙○○，而丙○○招攬之會
    員，由丙○○自行負責，伊並未插手，告訴人乙○○是由丙○○所招攬，因此向乙○○收取會款等一切事宜均由丙○○
    負責，伊沒有過問。（二）94年3月5日「乙○○」名義之標
    單，係丙○○代寫的，與伊無關，且丙○○係向乙○○所借
    用的等語。
五、經查：
（一）證人丙○○在庭明確證稱：「（93年9月5日起到96年6月5
      日的會）是我召集的，一半的朋友是被告的，一半的朋友
      是我的，所以會簿上面的會首名字他召集的上面寫他，我
      召集的上面寫我，我們算是一起召集的。（會員乙○○）
      是我召集的。……乙○○的會是我標走的。……我們私下
      有談過，問乙○○是否願意幫我，乙○○說他考慮，但沒
      有明確的答應我。（問：既然乙○○沒有明確的答應讓他
      的會給你標，為何你冒他的名義標會？）因為當時我負債
      很多。（問：是否在94年3月5日在臺中市○○○路68號你
      冒乙○○的名義得標？）是的。（問：標單如何寫？）「
      乙○○、2900」沒有寫日期。……冒標乙○○的會單，被
      告有無填寫乙○○的名字，或是標息？）沒有，都是我自
      己寫的。（所標到的會款）我拿走，甲○○都沒有拿走。
      （問：你問乙○○是否可以借他的會來標時，被告吳惠枚
      是否在場？）是的，總共兩次，如同我以前於偵查中所述
      。（問：被告是否知道乙○○沒有同意把他的會借給你標
      ？）他不知道，他只有聽到我跟乙○○商量，但是他並不
      知道最後的結果。（問：提示證人丙○○於95年11月21日
      於偵查中所述，為何當時你說，甲○○知道這件事情？）
      甲○○知道我有跟乙○○商量借乙○○名義標會的事情，
      但是甲○○並不知道最後的結果，我告知他乙○○願意把
      會借我。（問：提示上開偵訊筆錄，為何被告甲○○說，
      當時你們在霧峰茶藝館聚會，你於車上，你跟乙○○說要
      借他的會標，乙○○說可以借你標，標息就任你填載，甲○○在車上有聽到？）但是並不是我們談好的那個月標的
      ，在車上談定，也並不是說那天就要標。……（會款）我
      的朋友由我去收，被告召集的就是他去收，之後就全部都
      交給我。（問：交給乙○○的會簿是誰交的？）是我。（
      問：會簿上會首的名字是誰寫？）二十二本會簿都是我寫
      的，寫到後來我都亂掉，我也沒有仔細看。問：你有無把
      你冒標乙○○這件事情告訴甲○○？）他以為是乙○○已
      經答應了。問：（你如何跟被告甲○○說的？）我說乙○○答應我。……問：請再確認一次乙○○是何人召集的？
      ）是我。……我不用跟她（被告）說，因為我自己召集的
      會員由我自己處理。」等語。
（二）告訴人乙○○雖於偵查及本院準備程序時指稱：係被告甲○○向伊招攬互助會云云，惟於審理時已明確結證稱：「
      丙○○（邀我參加本合會），但是甲○○有跟他一起來，
      他們兩人當時在一起工作。（問：約定會首由何人擔任？
      ）丙○○，後來我發現我拿的會簿是寫甲○○擔任會首的
      ，因為他們兩人都認識，所以我沒有質疑。（問：為何你
      參加合會的會首是丙○○，但是會簿上記載甲○○，甲○○如何解釋？）那時候我都沒有發現，是後來該會最後一
      、兩會快要結束時，我要標會的時候我才發現的，但因為
      他們兩個人都認識所以我沒有質疑。（問：你有無將合會
      借給別人？）我們有談過，但是沒有確定，是丙○○跟我
      說要借我的會標，跟甲○○無關。……（問：94年3月5日
      是誰冒你的名義得標？）丙○○。（問：該會開標後，誰
      向你收會款？）是丙○○，但是他有跟我的會，他一直都
      沒有來跟我收，所以我就主動扣除我要給他的會款，扣抵
      完之後，他還要再給我，因為我起的會是外標，丙○○已
      經死會了，所以每個月應繳1萬多元，本會我要繳活會款
      7100元，所以丙○○還要給我差額。……（問：你從頭到
      尾有無同意把你的會借給丙○○來標？）沒有。只是有談
      到但是不確定。（問：本會冒標之後，被告甲○○有無跟
      你接觸過，談論該會得標的情形？）沒有，是完會的時候
      ，我主動跟甲○○接觸的，叫甲○○起碼要負一點責任，
      因為他也是會首之一。（問：你有無任何積極證據，證明
      94年3月5日以你名義冒標的，被告甲○○也參與其中？）
      沒有證據。（問：沒有證據，為何你要對被告甲○○提告
      ？）丙○○標走我的會時，丙○○都沒有出面解決，但是
      我的會簿登記會首為甲○○，所以我只能以會首的名字，
      叫會首負責，而且丙○○與甲○○兩人的會是共同的，他
      們也在同公司工作。（問：你的會簿是誰交給你的？）丙○○。（問：上面的會首名字是誰寫的？）如果照筆跡的
      話，是丙○○寫的，我認得丙○○的筆跡。（問：在你知
      道會首寫甲○○的名字之前，你是否知道這個會是他們2
      個人一起召集的？）不知道，我只知道是丙○○召集的。
      」等語。
（三）經核對證人丙○○、告訴人乙○○在庭所為之證詞，與被
      告所辯相符，本案於94年3月5日冒標告訴人乙○○之互助
      會份者，應係另案被告丙○○無誤。被告甲○○雖於開標
      時在場，但誤以為丙○○已得到乙○○之同意借標，故並
      未干涉，該次所收會款亦全部由丙○○取得，被告甲○○
      與丙○○並無任何有犯意之聯絡及行為分擔，顯難以共同
      正犯論處。雖被告於偵查中所稱乙○○與伊及丙○○於94
      年初在臺中市○○路「壹咖啡」及霧峰之茶藝館聊天談事
      時，乙○○已答應甲○○借標一節為不可採，然告訴人乙○○亦不否認丙○○曾在霧峰鄉之茶藝館要求借會一事，
      僅當場未答應而答稱：「我要回去想看看」等語（本院96
      年7月6日準備程序筆錄），則被告確有可能誤認為告訴人
      乙○○已同意，從而在訴訟上提出此一抗辯，揆諸前述判
      例意旨，尚不能因被告之辯解不可採而遽認被告有參與前
      述冒標之犯行。
六、此外復查無其他積極證據足證被告有何被訴之共同行使偽造
    準私文書及詐欺取財犯行，揆諸前揭法條及判例意旨，即應
    為有利於被告之認定，依法應為無罪之判決，以免冤抑。
據上論斷，應依刑事訴訟法第三百零一條第一項，判決如主文。
中　　華　　民　　國　　96　　年　　9 　　月　　14　　日
                    刑事第六庭  審判長法　官　洪俊誠
                                      法　官　高英賓
                                      法　官　林念祖
以上正本證明與原本無異。
如不服本判決，應於送達後十日內向本院提出上訴狀（須附繕本
），上訴於臺灣高等法院臺中分院。
                                      書記官
中　　華　　民　　國　　96　　年　　9 　　月　　17　　日
